最　高　行　政　法　院　判　決　　　　　　　　　　九十一年度判字第八九八號
　　再 審 原告　甲○○
　　再 審 被告　臺北市政府生局
　　代　表　人　葉金川
右當事人間因醫師法事件，再審原告對於中華民國八十九年五月十二日本院八十九年
度判字第一四八七號判決，提起再審之訴。本院判決如左：
　　主  文
再審之訴駁回。
再審訴訟費用由再審原告負擔。
　　事  實
緣再審原告係台北市○○區○○路七十八號「宏中醫診所」負責醫師，於民國八十
五年十月間因容留未具合法醫師資格之張奕芳、蘇潘玉枝、陳保郎及廖仁達等四人擅
自執行醫療業務，案經臺灣士林地方法院刑事判決確定，處有期徒刑一年四月，緩刑
三年在案，再審被告認該行為屬醫師於業務上之不正當行為，故依醫師法第二十五條
規定，於八十七年六月四日以北市衛三字第八七二二八一六三○○號處分書，處再審
原告停業一年（自八十七年七月一日起至八十八年六月三十日止），再審原告不服，
循序提起行政訴訟，經本院八十九年五月十二日八十九年度判字第一四八七號判決（
以下稱原判決）駁回。再審原告以原判決有行政訴訟法第二百七十三條第一項第一款
「適用法規顯有錯誤者」、同條項第十三款「發見未經斟酌之重要證物者」之再審事
由，提起再審之訴。茲摘兩造訴辯意旨於次：
再審原告起訴意旨略謂：再審被告以再審原告違反醫師法第二十五條之規定處停業一
年，惟對於法條所授權之裁量範圍未斟酌法規目的及再審原告之行為，遽引行政院衛
生署八十一年六月二十四日衛署醫字第八一二九九五號函釋為處分，再審被告顯然有
怠於裁量之違法。乃原審未查對行政程序法、行政訴訟法、裁量違法之原則恝置不顧
，消極不適用法規，參諸司法院釋字第一百七十七號解釋意旨自屬行政訴訟法第二百
七十三條第一項第一款適用法規顯有錯誤。矧原判決理由中已論及再審被告爰用衛生
署之前引函釋，未針對具體案情及法規授權之目的行使裁量權之處分，容有可議。卻
未適時糾正原處分之違法，反以「目前社會上密醫充斥，醫療秩序有待整頓，且原告
違規情節尚非輕微，被告處分停業一年，並未違反比例原則」為由，在未查證事實下
，率爾支持原違法處分，此項見解不無消極不適用法規之違法之議。且行政院衛生署
對於何為醫療行為之函釋前後不一，令人莫衷一是，時而認推拿按摩為醫療行為。卻
又於八十二年十一月十九日所為「下列入醫療管理之行為」之公告中，認推拿非屬醫
療行為。則再審原告因該署前後不一之函釋至觸刑章，實屬憾事。爰另依行政訴訟法
第二百七十二條第十三款之「當事人發見未經斟酌之證物或得使用該證物者。但以如
經斟酌可受較有利益之裁判者為限。」之規定，請准予再審，並判決廢棄原判決，訴
願、再訴願決定及原處分均撤銷等語。
再審被告答辯意旨略謂：再審原告於八十五年十月間，承辦全民健康保險醫療業務期
間，容留未具合法醫師資格之張亦芳、蘇潘玉枝、陳保朗及廖仁達等四人擅自執行醫
療業務，案經臺灣士林地方法院刑事判刑確定，處有期徒刑壹年肆月，緩刑三年在案
，再審原告亦坦承不諱，再審被告依醫師法於業務上之不正當行為，處再審原告一年
之停業處分應無違誤。再審原告之訴為無理由，請判決駁回再審原告之訴，以維法制
等語。
　　理  由
按當事人對於本院判決提起再審之訴，必須具有行政訴訟法第二百七十三條第一項所
列各款情形之一者，始得為之。而所謂「適用法規顯有錯誤者」，係指原判決所適用
之法規與該案應適用之現行法規相違背，或與解釋判例有所牴觸者而言。至於法律上
見解之歧異，再審原告對之縱有爭執，要難謂為適用法規錯誤，自不得據為再審理由
。又所謂「發見未經斟酌之重要證物者」，係指該項證物在前訴訟程序中即已存在，
而當事人不知其存在，現始發現而言，並以如經斟酌可受較有利之裁判者為限。又按
「醫師於業務上如有違法或不正當行為，得處一個月以上一年以下停業處分或撤銷其
執業執照。」為醫師法第二十五條所明定。又「醫療機構容留未具醫師資格人員擅自
執行醫療業務，不問其開業執照受撤銷與否，其負責醫師均應依醫師法第二十五條於
業務上不正當行為論處。．．．」「．．．二、按醫療機構容留未具醫師資格人員擅
自執行醫療業務，係屬重大違規事件，依醫療法第八十一條規定，得撤銷其開業執照
，．．．又為避免地方衛生主管機關處罰尺度不一，造成不公，經八十年醫政業務研
討會議決議：醫院容留未具醫師資格人員擅自執行醫療業務，對其負責醫師之行政處
分一律處一年停業處分，．．．」「．．．二、依醫療法第八十一條規定，醫療機構
『容留』未具醫師資格人員擅自執行醫療業務者，得撤銷其開業執照，其負責醫師並
依醫師法於業務上不正當行為論處。揆其規定意旨，凡醫療機構未具醫師資格人員擅
自執行醫療業務，若經判決確定，其負責醫師不問是否涉有犯意聯絡，均應適用該項
規定核處。」亦經行政院衛生署七十六年十一月二十七日衛署醫字第六九六○九三號
、八十一年六月二十四日衛署醫字第八一二九九九五號及八十一年八月十四日衛署醫
字第八一五三七六三號函釋在案。查本件原判決係以：「原告（即再審原告，下同）
引據行政院衛生署七十年九月十八日衛署醫字第三四四七三八號函示「國術損傷接骨
技術員依中醫師指示為患者推拿頸部之扭傷，不受醫師法第二十八條之限制。」同署
七十四年四月二十六日衛署醫字第五二七四五四號函示「領有中央衛生主管機關核發
之國術損傷接骨技術員登記證，依中醫師指示，得從事國術損傷接骨整復工作。」主
張被告不應處以停業處分。惟查原告僱用張奕芳、蘇潘玉枝、陳保郎及廖仁達四人為
不特定病人從事推拿術、放血路等醫療行為，彼四人縱領有「國術損傷傳統民俗療法
登記證書」，然並非中央衛生主管機關核定之「國術損傷接骨技術員登記證」，況張
奕芳等四人從事者係推拿術及放血（屬中醫針炙刺血療法之醫療行為），均與上開行
政院衛生署函示情形有間，原告尚不得據此主張免責。原告另以同樣之中醫師聘雇未
具醫師資格人員為病人實施推拿治療之醫療行為，經臺灣桃園地方法院八十六年度易
字第五三六八號判決無罪云云。按該判決是否為確定之判決，原告未能舉證明之，況
「刑事判決所認定之事實及其所持法律上之見解，並不能拘束本院；本院應本於調查
所得，自為認定及裁判。」本院四十四年判字第四八號著有判例。是原告此部分主張
，尚不得遽為免責之依據。原告另以渠僱用張奕芳等人為病人從事推拿等行為，係疏
未查明行政院衛生署日後之解釋所致，絕非故意違法，且未對病人造成損害等語。但
按「人民違反法律上之義務而應受行政罰之行為，法律無特別規定時，雖不以出於故
意為必要，仍須以過失為其責任要件。但應受行政罰之行為，僅須違反禁止規定或作
為義務，而不以發生損害或危險為其要件者，推定為有過失，於行為人不能舉證證明
自己無過失時，即應受處罰。」司法院釋字第二七五號著有解釋。原告既自認聘僱張
奕芳等人為人推拿、放血為有過失，即難辭其應負之責。另本件行為之處罰，並不以
造成病人損害為要件，縱原告此項主張屬實，亦不能邀免受罰。原告另舉訴外人陳家
慶為牙醫診所負責醫師，因容留未具醫師資格者擅自執行醫療業務，經法院判處有期
徒刑一年二月，緩刑二年，嗣經被告處分停業一年，然經台北市政府訴願決定撤銷，
改處停業六個月乙節。查微論本院判決不受該訴願決定之影響，退步言之，縱認該訴
願決定可取，然揆該訴願決定書事實欄所載，該受處分人陳家慶係於八十四年七月間
容留未具醫師資格者一人，執行醫療業務，同月七日即遭查獲，為時甚短；反觀本件
原告，自八十五年二月、六月、七月、八月間起，連續僱用未具醫師資格之張奕芳等
四人從事醫療行為，迨八十五年十月二十八日始遭查獲，其違規之情節顯然較前者為
重，自不得此附援引上開訴願決定以求減輕處罰停業期間。而本件原處分對原告所為
之處罰，尚非醫師法第二十五條所定之最重處罰，原告謂被告（即再審被告，下同）
對其處最重處罰一節，並非有據。至行政院衛生署八十一年六月二十四日衛署醫字第
八一二九九五號函釋「．．．為避免地方衛生主管機關處罰尺度不一，造成不公，經
八十年醫政業務研討會議決議：醫院容留未具醫師資格人員擅自執行醫療業務，對負
責醫師之行政處分一律處一年停業處分．．．」此項規定未能斟酌違法行為之侵害程
度及法律目的是否業已達成，及前揭第二項所揭示之行政行為基本法則或法理，是否
允妥而適於引用，容有可議，惟目前社會上密醫充斥，醫療秩序有待整頓，且原告違
規情節尚非輕微，被告處分停業一年，並未違反比例原則。原告違規事實明顯，被告
依醫師法第二十五條規定，裁處原告停業一年，依法並無不合，一再訴願決定遞予維
持，亦無違誤，原告起訴意旨，難謂有理，應予駁回。」等語為得心證之理由。經核
原判決所適用之法規與該案應適用之現行法規並不相違背，與解釋、判例均無相牴觸
之情形。況查再審原告於八十五年十月間因容留未具合法醫師資格之張奕芳等四人擅
自執行醫療業務等事實，為再審原告所自承，並經臺灣士林地方法院八十六年度易字
第二五五六號、第二九四一號刑事判決認定無訛，判處有期徒刑一年四月，緩刑三年
確定，此有該判決書附卷可稽，是其行為已該當於醫師法第二十五條醫師於業務上之
違法行為，至堪認定，已如前述。是再審原告所提出行政院衛生署八十二年十一月十
九日不列入醫療管理之行為公告，縱經斟酌亦未能受較有利益之裁判，要非屬所稱未
經斟酌之重要證物。從而，再審原告所訴各節，均無足取，應認其再審之訴為無理由
，而予駁回。
據上論結，本件再審之訴為無理由，爰依行政訴訟法第二百七十八條第二項、第九十
八條第三項前段，判決如主文。
中　　華　　民　　國　　九十一　　　年　　　六　　　　月　　　六　　　　日
                    最 高 行 政 法 院  第 五 庭
                                審 判 長 法  官　　　徐　樹　海
                                         法  官      黃  璽  君
                                         法  官　　　鄭　淑　貞
                                         法  官　　　林　家　惠
                                         法  官　　　林　茂　權
右  正  本  證  明  與  原  本  無  異
　　　　　　　　　　　　　　　　　　　　 法院書記官　王　褔　瀛
中　　華　　民　　國　　九十一　　　年　　　六　　　　月　　　六　　　　日
